【裁判字號】    93,保險,5
【裁判日期】    950622
【裁判案由】    給付保險金
【裁判全文】
臺灣臺中地方法院民事判決               93年度保險字第5號
原      告  戊○○
訴訟代理人  張績寶律師
複  代理人  江文玉律師
            丙○○律師
被      告  中國人壽保險股份有限公司
法定代理人  甲○○
訴訟代理人  乙○○
            庚○○
            丁○○
上列當事人間請求給付保險金事件，本院於民國95年6 月8 日言
詞辯論終結，判決如下：
    主  文
被告應給付原告新台幣壹佰萬元，及自民國九十一年五月二十四
日起至清償日止，按年息百分之十計算之利息。
訴訟費用由被告負擔。
本判決於原告以新臺幣參拾參萬元為被告供擔保後，得假執行。
但被告如於假執行程序實施前，以新臺幣壹佰萬元為原告預供擔
保，得免為假執行。
    事實及理由
壹、程序方面：
一、按當事人得以合意定第一審管轄法院，但以關於由一定法律
    關係而生之訴訟為限，民事訴訟法第24條第1 項定有明文。
    本件被告公司設址臺北市○○○路122 號5 樓，有被告提出
    之股份有限公司變更登記表影本1 份可稽，雖非位於本院轄
    區，惟被告與要保人即原告曾約定關於如後所述保險契約涉
    訟時，合意以要保人住所臺中縣大雅鄉○○村○○路75 號
    所在地即本院為第一審管轄法院，此有該新終身保險保單條
    款、附加意外傷害保險特約條款（以上均影本）各1 份可憑
    ，是原告向本院提起本件訴訟，與前開合意管轄之規定尚無
    不符，本院自有管轄權，先予敘明。
二、復按訴狀送達後，原告不得將原訴變更或追加他訴。但擴張
    或減縮應受判決事項之聲明者，不在此限。民事訴訟法第
    255 條第1 項第3 款定有明文。本件原告起訴時係主張依據
    保險契約之約定請求被告給付保險金，並聲明：被告應給付
    原告新台幣（下同）100 萬元，及自起訴狀繕本送達翌日（
    即民國93年3 月6 日）起至清償日止，按年利率5%計算之利
    息。嗣於93年9 月1 日本件言詞辯論時以訴狀擴張其聲明為
    ：被告應給付原告100 萬元，及自91年5 月24日起至清償日
    止，按年利率10% 計算之利息，核與前揭規定相符，應予准
    許。
三、被告經合法通知，未於言詞辯論期日到場，核無民事訴訟法
    第386 條所列各款情形，爰依原告之聲請，由其一造辯論而
    為判決。
貳、實體方面：
一、原告起訴主張：
（一）原告於82年8 月4 日以其為被保險人，向被告投保「新終
      身保險」（保單號碼為Ｚ0000000000）， 其中包含主約壽
      險保額20萬元，及附加特約「意外傷害特約」100 萬元、
      「意外醫療特約」3 萬元、「高額住院醫療無自負額【本
      人】」、「高額住院醫療無自負額【配偶】」各8 單位之
      4 項附加特約。原告於91年1 月10日晚間，在家中因不慎
      跌倒致頭部外傷併頭皮裂傷5 公分及血腫，至訴外人大雅
      澄清醫院先行處置縫合後，隨即轉往訴外人臺中榮民總醫
      院治療，經持續治療後，目前仍無法行走，呈現殘廢狀況
      。因原告目前身體機能已有極度障害，且其日常生活完全
      須要他人扶助，已符合兩造簽定之保險契約第10條第3 項
      第7 款全殘要件，而被告亦同意給付主約部分之全殘保險
      金，惟原告於91年5 月8 日向被告申請給付意外傷害特約
      之全殘保險金100 萬元，竟遭被告以原告於系爭事故發生
      後所拍之電腦斷層掃描片顯示，原告之腦部有多處出血，
      分別為基底核、中腦及硬腦膜下出血，且原告於89年12月
      9 日至90年1 月11日間曾被診斷患有腦膜炎及高血壓等病
      症，故認原告基底核、中腦出血為血管病變所引起之出血
      ，而以系爭事故系由原告高血壓所引起，並非契約所約定
      之意外傷害所致等為由，拒絕給付附加意外傷害特約全殘
      保險金，爰依系爭保險契約之約定訴請被告給付該保險金
      等語。
（二）對被告抗辯之陳述：
    1.原告所投保之附約，除前開意外傷害特約外，尚有意外醫
      療特約、高額住院醫療無自負額【本人】及高額住院醫療
      無自負額【配偶】等，而被告於91年2 月27日即已給付原
      告意外在家療養金、意外病房及膳食費、意外醫療費用，
      共計17,119元，由此可知，被告對於原告所發生之「意外
      」事故，並無爭執，嗣後卻一反前態，拒絕理賠附加意外
      傷害特約全殘保險金100 萬元，且於原告依被告要求提出
      相關診斷證明後，又以其他理由拒絕理賠，其心態顯有可
      議之處。
    2.被告辯稱原告之病症乃是「酗酒」所致，惟查，原告當日
      並無飲酒，此業經證人己○○證述明確在卷，縱認病歷記
      載「drinking」意為喝酒，衡與「酗酒」之「alcoholism
      」有別，且酗酒係指長期飲用大量酒精，令人產生依賴且
      不能自制之謂，故被告將「drinking」解釋為「酗酒」，
      容有誤會，亦不足取。
    3.被告雖辯稱原係左側受到撞擊，為何右側出血云云。惟查
      ，在腦部受傷之病症，並非如身體一般其他部位受傷時，
      即在該處出現傷痕，亦即頭部倘受到撞擊時，則腦挫傷可
      以正顱骨下方發生，或在因有產生腦部位移而致腦撞到對
      面的顱骨產生，事實上，頭部一側遭受撞擊時，可能引發
      另一側厲害之腦損傷，此現象稱為「反擊」或「對擊」，
      是被告徒以原告左側受撞擊，即認右側出血與左側受撞無
      關，實有可議。再者，被告辯稱在原告大量出血後，血壓
      必然逐步下降，並以大雅澄清醫院及臺中榮民總醫院之血
      壓值為據。然在發生腦出血之情況下，腦壓會因此升高，
      腦部壓力升高時，血壓必然同時升高，始可將血液繼續打
      入腦部，故在腦部未出血之情況下，血壓並不會下降，又
      造成人體血壓之下降，必定是大量失血所致，而衡諸常情
      ，在腦出血之情況，多半未有如此大量之出血，倘已達此
      數值，病人應陷入休克，惟由大雅澄清醫院之病歷記載可
      知，原告到院時並無休克，且尚有躁動之表現，顯不符合
      大量出血之症狀，至原告在大雅澄清醫院及臺中榮民總醫
      院所測之血壓值間有差距，亦係為一般可接受之誤差值，
      且依中國醫藥大學附設醫院函覆鈞院之鑑定報告第4 點「
      腦出血大部份都成血壓上升，主要是生理反應，為維持腦
      部血流灌注壓力，防止腦缺氧，故生理性會血壓上升。…
      」等語，可知被告徒以血壓值之變化推論原告有高血壓之
      疾病云云，實屬謬論。又衡諸常理，在發生重大疾病時，
      本會向大型醫療院所求診，原告在大雅澄清接受初步治療
      後，隨即轉往屬醫學中心之臺中榮民總醫院，並無不合常
      理，且在病人是否轉院，醫院雖會提供意見，惟亦不會予
      以強留，被告稱倘原告當時顱內出血未止，大雅澄清醫院
      不可能讓原告轉院云云，實臆測之詞，與經驗法則不符。
    4.依臺中榮民總醫院函覆鈞院之鑑定書內容「依據電腦斷層
      顯示多處出血，為頭部外傷造成可能性較高」等語，及中
      國醫藥大學附設醫院函覆鈞院之鑑定報告，均可知原告臚
      內出血之病症顯與頭部外傷間有相當因果關係，而與高血
      壓無關；復參酌大雅澄清醫院之急診室病歷及急診護理評
      估表，亦載明原告送往該院急診時確實並無高血壓之症狀
      等情，足徵被告指稱原告係因自身疾病所造成，實不足取
      。
    5.被告徒以臺中榮民總醫院鄭文郁醫師為原告送至該院之主
      治醫師，即認有人情壓力，係臆測之詞，倘果如被告所言
      ，則鑑定人應於鑑定報告中表明本病例確實係由頭部外傷
      所引發，豈會依照電腦斷層圖推論為頭部外傷之可能性較
      高？再者，被告所提出其他醫師之問卷回答，該方式非正
      式管道之詢問，因涉及影響當事人權益之問題，且該醫師
      未受託鑑定，亦無可能介入保險公司與被保險人間之糾紛
      ，是對於該些詢問問題時，理當有所保留而不便置評，是
      被告自不能以其私下之問卷調查，指摘鑑定報告不實。又
      被告雖提出保險事業發展中心之調處決定書為憑，然該中
      心係由何人為鑑定判斷？且是否為腦神經外科之專業人士
      ？均未說明，且該中心於判斷時，所有之資料並不齊全，
      是亦不得執此遽認臺中榮民總醫院有瑕疵。
（三）並聲明：被告應給付原告100 萬元，及自91年5 月24日起
      至清償日止，按年息10% 計算之利息；願供擔保請准予宣
      告假執行。
二、被告答辯則以：
（一）原告向來有高血壓病史，而飲酒、熬夜等皆容易引發出血
      性腦中風，事發當日原告係於午夜十二時左右送至大雅澄
      清醫院就醫，依該醫院之急診室專用病歷、急診護理評估
      表、急診護理紀錄等均有記載「drinking」、「after
      drinking」等字樣，足見原告當日乃因飲酒以致於跌倒受
      傷，則系爭附加意外傷害保險特約條款第10條第6 款「被
      保險人直接因下列事由致成死亡或殘廢時，本公司不負給
      付保險金的責任…6.保險人因麻醉、酗酒所致事故」之約
      定，原告既因酒醉以致受傷，被告自無理賠之責。至證人
      己○○雖表示原告跌倒當日並未飲酒云云，然因己○○乃
      原告之媳婦，與其具利害關係，該證言顯不可採。
（二）被告雖曾已同意給付主契約之全殘保險金予原告，然此係
      因訴訟考量、人情壓力等因素而給付，並未代表被告對系
      爭事故應屬意外而不爭執。又被告對於原告因系爭事故之
      發生，已達兩造保險契約之全殘要件並不爭執，然原告目
      前肌肉無力應係其本身腦血管病變以致右側基底和右側中
      腦部份出血，進而跌倒所造成，此有保險事業發展中心之
      調處決定書可稽。又原告係右腦基底核等部位出血，惟基
      底核乃位於腦部深處，而腦部又有顱骨保護，非受十分嚴
      重之撞擊不會引發其出血，倘原告之右腦出血乃因跌倒所
      致，其右部顱骨定會因強烈之撞擊而有骨折情事，然原告
      右側顱骨非但無骨折，甚至連挫傷亦無，亦可知原告右腦
      出血，確非因跌倒所致。
（三）原告係「左側」顳骨小骨折，但其出血部位卻位於「右側
      」基底核與「右側」中腦，原告既係左側受撞擊，為何右
      側出血？此顯與常理不符。再者，依大雅澄清醫院救治之
      醫院診斷證明書中載有「該病患於91年1 月10日因意外跌
      倒送至急診，當時血壓為140 、90（無高血壓現象）」，
      惟事故發生至送醫急救有時間上落差，且被保險人經過大
      量出血後，血壓必然逐步下降，而此與正常人之血壓通常
      維持在一定平衡點而不會大幅上下升降有所不同，此由於
      大雅澄清醫院就診時，血壓為140/92，但其轉院至臺中榮
      民總醫院後，在短短3 至4 小時內，血壓即降至130/70可
      證。原告或許抗辯，其至臺中榮民總醫院時血壓下降乃顱
      內出血所致，然大雅澄清醫院已對原告顱內出血為診療，
      依常情倘原告當時顱內出血未止，大雅澄清醫院定不可能
      讓原告轉院，何況，依臺中榮民總醫院醫療紀錄並未對原
      告進行顱內出血之「止血」治療。又血壓之正常值為收縮
      壓110-140 ，舒張壓為70-90 ，再經大量出血後，血壓方
      降為正常值之最邊緣限，由此可知，在出血前血壓必定高
      出正常值甚鉅。另觀臺中榮民總醫院病歷摘要等文件，對
      於原告入院時之病症經診斷認為其有高血壓。綜上，足證
      原告右腦基底核出血顯與其高血壓具有相當之關聯性。則
      依系爭保險契約之傷害附約條款第5 條之約定，被保險人
      因「直接」、「單獨」之「外來」意外致受有傷害，被告
      方須給付。本件事故之發生，原告乃因飲酒或高血壓以致
      腦部出血，並不符合前開約款之要件，是被告自無庸負保
      險賠償之責。
（四）本件鑑定機關臺中榮民總醫院之鑑定醫師為神經外科主治
      醫師鄭文郁，然原告於事故發生後轉至該院診治時之主治
      醫師即為鄭文郁醫師，雙方已有情誼，其鑑定報告自有偏
      頗之虞。再者，對於原告之病情，多數醫生均認為無法認
      定為意外所致，然鄭文郁醫師卻可輕易以腦內多處出血為
      由認原告出血原因意外，實令人懷疑其公正性。又該鑑定
      報告僅稱原告多處顱內出血乃外傷造成可能性較高云云，
      惟對於原告係左側顳骨小骨折卻發生右側基底核出血此違
      反常情乙事、為何能單純以多處顱內出血即認定本件係外
      傷造成、為何排除被保險人右側中腦部分和左側錐體動脈
      顯示有硬化並延伸至延腦可能造成被保險人本身腦血管病
      變出血之可能性、被保險人發生意外腦部出血後之血壓仍
      高，何以其出血與高血壓無涉等等均未說明，更遑論對於
      原告右側基底核和右側中腦部分出血與跌倒間之先後關係
      做出說明。是臺中榮民總醫院之鑑定報告不足採信。
（五）原告於89年12月間確已罹患腦膜炎、高血壓、糖尿病、高
      血脂等疾，而腦膜炎可能併發水腦症，致腦脊髓液聚積在
      腦內而損傷大腦；高血壓則易導致高血壓性腦出血；高血
      脂則是導致高血壓之致病因子；糖尿病與高血壓二者間則
      相互影響，導致身體之腎臟等器官產生病變。由此可知，
      原告之前開病症對其腦部之出血皆有相當程度之影響，然
      中國醫藥大學附設醫院之鑑定意見中並未將該等疾病對於
      原告此次腦部出血之影響加以考量。再者，該鑑定說明第
      1 點認「除非凝血機轉有問題，一般高血壓性出血位置大
      多只有一處」，但醫療實務上是否有病例顯示其他因素亦
      可能導致多處之高血壓性出血，亦未敘明之；又該鑑定說
      明第2 點認原告有延遲性右側顳葉及前額葉腦出血增加等
      情，故推測原告頭部受傷力道很大，可以合理解釋基底核
      ’中腦及橋腦之出血，然依醫學資料顯示，基底核以及中
      腦、橋腦等為腦中風之好發部位，鑑定人對於此等一般之
      醫學認知不僅未加以考量，亦未說明得以排除之理由，顯
      有未妥。依上，足認中國醫藥大學附設醫院之定意見，應
      不可採等語置辯。
（六）並聲明：請求駁回原告之訴；如受不利判決，願供擔保請
      准宣告免予假執行。
三、本院協同兩造整理本件兩造不爭執事實及爭點（包括兩造簡
    要主張）如下：
（一）兩造不爭執之事實
    1.原告以自己為被保險人，於82年8 月4 日向被告公司投保
      「新終身保險」（保單號碼：BＺ000000000）， 主壽險係
      額200,000 元，附加特約「意外傷害特約」1,000,000元
      。「新終身保險係單條款」第10條第3 項約定：被保險人
      若因意外疾病或意外傷害事故致成永久完全殘廢者，被告
      應依保險金額給付全殘廢保險金，其中第7 款又約定：全
      殘廢程度包括「中樞神經系統機能或胸、腹部臟器機能極
      度障害，終身不能從事任何工作，為維持生命必要之日常
      生活活動，全須他人扶助者（註E.：為維持生命必要之日
      常生活活動，全需他人扶助者係指食物攝取、大小便始末
      、穿脫衣服、起居、步行、入浴等，皆不能自己為之，經
      常需要他人加以扶助之狀態）。且「附加意外傷害保險特
      約」條款第5 條及附表 (殘廢程度與保險金給付表)第l級
      第7.項亦約定：被保險人因遭遇外來突發的意外傷害事故
      ，並以此意外傷害事故為直接且單獨原因，致其身體蒙受
      傷害或因而殘廢或死亡時，依照本定特約的約定給付保險
      金；殘廢程度為「中樞神經系統機能或胸、腹部臟器機能
      極度障害，終身不能從事任何工作，為維持生命必要之日
      常生活活動，全須他人扶助者（註4.為維持生命必要之日
      常生活活動，全需他人扶助者係指食物攝取、大小便始末
      、穿脫衣服、起居、步行、入浴等，皆不能自己為之，經
      常需要他人加以扶助之狀態）。
    2.原告於91年l 月10日晚間，因跌倒致頭部外傷併頭皮撕裂
      、血腫，經送大雅澄清醫院縫合後，再轉送台中榮民總醫
      院治療，該醫院於92年l 月29日診斷原告為左側肢體殘廢
      ，殘廢詳況為「意識狀態：遲頓。行動能力需他人操控輪
      椅代步。工作能力：無法從事任何工作。攝食狀態：永久
      需人餵食。大小便情形：完全無法自理。沐浴更衣：完全
      無法自理。言語狀態：言語不清。…」並認上項殘廢無好
      轉可能。
    3.原告於91年l 月10日跌倒受傷後之狀況，符合系爭契約所
      約定之全殘狀況。
    4.原告於91年5 月8 日向被告申請給付意外傷害特約之全殘
      保險金1,000,000元，惟遭被告認原告未能證明全殘係屬
      意外傷害所致，故拒絕給付。
    5.訴訟中，因兩造爭執原告因顱內出血致左側肢體癱瘓無自
      理生活之原因，故本院檢送本件卷宗資料委請台中榮總醫
      院鑑定該原因係頭部外傷所造成？或自身疾病所造？該醫
      院鑑定結果認「依據本院病歷記載，童員民國91年l 月10
      日於浴室跌倒後送至大雅澄清醫院，因神智狀況惡化轉至
      本院，到院時神智不清、左側肢體乏力，當時，腦斷層顯
      示多處顱內出血，經治療後，病情雖有改善，但仍須他人
      照顧生活。依據電腦斷層顯示『多處』顱內出血，為頭部
      外傷造成可能性較高，因童員仍肢體乏力且反應較遲鈍，
      所以，仍須他人協助照顧生活起居。」
（二）本件爭點：
    1.原告於91年l 月10日跌倒受傷後全殘之原因係跌到受傷係
      自身之高血壓所致？
    (1)原告主張：原告因跌倒受傷之程度已符合系爭「附加意外
      傷害保險特約」條款第5 條及附表（殘廢程度與保險金給
      付表）第1 級第7.項之約定。
      ＊證據資料：原證3 （台中榮民總醫院出具之「農民健康
        保險殘廢診斷書」）、原證1 （系爭契約條款）、證人
        己○○之證詞。
    (2)被告主張：原告全殘之原因乃自身之高血壓所造成，原告
      有高血壓病史，事故發生時原告有飲酒，而飲酒容易引出
      血性腦中風。
      ＊證據資料：被證9 （保發中心調處決定書）、被證11（
        被告於事故發生詢問台中榮民總醫院張正修相關問題之
        書面）、被證12（原告腦部電腦斷層攝影掃描片之判斷
        報告）、被證17、18（醫院網頁─飲酒與腦中風之關係
        ）、被證2 （大雅澄清醫院急診室專用病歷「physical
        exam」欄位載有「drinking」文字）、被證3 （大雅澄
        清醫院急診室護理評估表「主訴」欄位載有「頭撞到樓
        梯after drinking」文字）、被證4 （大雅澄清醫院急
        診室護理紀錄載有「據family訴自行在家跌倒致頭部…
        after drinking」文字）。
    2.原告於91年l 月10日跌倒，其全殘之原因是否符合系爭保
      險契約所稱之「意外傷害事故」，究應由原告就其全殘係
      因意外事故所致，負舉證之責？或係由被告就原告非因意
      外事故而因自身疾病致全殘，負舉證之責？
    (1)原告主張：應由被告就原告非因意外事故而係因自身疾病
      致全殘負舉證之責（引用最高法院91年台上字第2187號判
      決）。
    (2)被告主張：應由原告就其全殘係因意外事故所致負舉證之
      責（引用最高法院91年台上字第99號、92年台上字第2665
      號、90年台上字第2070號、86年台上字第1551號判決）。
    3.行政院國軍退除役官兵輔導委員會台中榮民總醫院之鑑定
      報告，可否據之認定原告全殘之原因係屬「意外事故」？
    4.若原告係因意外事故致全殘，原告有無系爭契約條款第10
      條第6 款之約定事由「酗酒」，被告不負給付保險金之責
      ？
    (1)原告主張：原告事故發生時並未飲酒。
      ＊證據資料：證人己○○之證詞。
    (2)被告主張：原告係因酗酒致跌倒受傷，被告依契約之約定
      不負給付保險金之責任。
      ＊證據資料：被證2（大雅澄清醫院急診室專用病歷「
        physical exam 」欄位載有「drinking」文字）、被證
        3 （大雅澄清醫院急診室護理評估表「主訴」欄位載有
        「頭撞到樓梯after drinking」文字）、被證4 （大雅
        澄清醫院急診室護理紀錄載有「據family訴自行在家跌
        倒致頭部…after drinking」文字）。
四、按當事人主張有利於己之事實，就其事實有舉證責任，民事
    訴訟法第277 條前段定有明文。本件兩造訂立之意外傷害特
    約係屬意外傷害保險契約，而依該保險契約第5 條約定：「
    被保險人於本特約有效期間內，因遭遇外來突發的意外傷害
    事故，並以此意外傷害事故為直接且單獨原因，致其身體蒙
    受傷害或因而殘廢或死亡時，依照本特約的約定給付保險金
    。」足見此部分約定乃以遭受意外傷害致殘廢或死亡為保險
    事故之發生，即該附加傷害保險給付特約條款，有別於主保
    險契約以被保險人之死亡即負有給付義務，故其範圍自應從
    嚴認定，否則即無另行附加意外傷害保險之必要。是以，兩
    造所訂立之有關意外傷害保險附約之意外保險契約，係以意
    外事故發生保險金給付請求權之要件，須符合該條約定之意
    外保險事故始足成立，則依舉證責任分配原則，原告自應就
    此權利發生之事實即其係遭遇外來突發之意外事故，並就此
    意外事故與其全殘有原因關係負舉證責任（原告就此舉證責
    任之分配於95年6 月8 日言詞辯論時亦不爭執）。惟系爭契
    約條款第10條第6 款有關除外責任之約定事由「被保險人直
    接因酗酒所致事故」，被告不負給付保險金之責，此除外原
    因自應由被告就此有利於己之事實負舉證責任，易言之，被
    告抗辯原告係因酗酒始致跌倒受傷而全殘，自應由被告此除
    外原因之事實負舉證責任。經查：
（一）原告於91年l 月10日跌倒受傷後全殘之原因係跌到受傷或
      係自身之高血壓所致？於訴訟中，本院雖檢送本件卷宗資
      料委請台中榮總醫院鑑定結果結果認「…依據電腦斷層顯
      示『多處』顱內出血，為頭部外傷造成可能性較高，…」
      已如前述，惟兩造於訴訟前曾經保險事業發展中心保險申
      訴調處委員會調處，該委員會認原告目前肢體肌力無力之
      全殘原因，應係其腦部右側基底核和右後中腦部分出血之
      病灶所造成，但無法判斷腦部外傷性出血之病灶和血管性
      出血之病灶何者先發生，且依被告於事故發生後詢問台中
      榮民總醫院張正修相關問題之書面等證據資料，亦與前揭
      鑑定報告之認定有矛盾處，是本院慮及該鑑定人為原告就
      診之醫院，恐有利害關係，故乃再另行指定與兩造無任何
      關係之中國醫藥大學附設醫院為鑑定人，委請其鑑定「1.
      若頭部左側遭受撞擊，則於腦內可能發生如何之傷害？其
      腦部右側有無可能因此受損害？理由、依據為何？2.腦出
      血與血壓值間變化之關係為何？在通常情形下，發生腦出
      血之情形後，血壓值會因腦部出血而升高或下降？理由為
      何？又腦出血之出血量須達何種程度方會造成血壓急速下
      降？此時對病患有何影響？3.本事件中原告腦出血之原因
      為何？及其目前呈全殘狀態之原因為何？4.原告右側基底
      核和右側中腦部分之出血是否為左側顳骨小骨折之外傷所
      導致？是否得排除上開腦出血乃戊○○本身高血壓疾病所
      致？」
（二）鑑定人中國醫藥大學附設醫院於94年10月27日以院醫字第
      0941004164號函附病情鑑定說明認為：「依病史記載，病
      人因喝酒（紹興酒一瓶），由樓梯跌倒造成頭部受傷, 而
      神智昏迷。因CT表現除了頭部受傷外產生之左顳骨小骨折
      ，左枕部皮下出血，右前額腦葉及顳葉出血外，仍有右基
      底核，右中腦及左橋腦腦內出血，而後者之腦內出血比較
      像腦中風引起，此為本病人最主要之爭議點所在，是否先
      中風後摔倒或全然是頭部受傷產生所有CT顯示之腦部病灶
      。依個人臨床之二十幾年之經驗，雖然病人沒有高血壓病
      史，此病例比較像頭部受傷引起的居多，其理由如下:l.
      右側基底核，中腦及左側橋腦出血無法合理解釋，一般腦
      中風出血除非凝血機轉有問題，一般高血壓性出血位置大
      多只有一處，不會如此廣泛到三處腦中風出血，依病歷記
      載病人無凝血障礙。2.第二張CT(9l 年l 月10日上午ll點
      )， 有延遲性右側顳葉及前額葉腦出血增加，比較像頭部
      受傷引起的，且枕葉頭皮水腫也逐漸擴大，故以此推測此
      患者頭部受傷力道很大，可以合理解釋基底核，中腦及橋
      腦之出血。3.患者於門診血壓近正常，醫師並無開降血壓
      藥之必要，病患無高血壓之病史可信度增加。4.腦出血大
      部份都會造成血壓上升，主要是生理反應，為維持腦部血
      流灌注壓力，防止腦缺氧，故生理性會血壓上升。如患者
      是頭部受傷合併有高血壓病史者，如果因高血壓性出血再
      跌倒，急性期血壓常會比單純頭部受傷者更高，不易控制
      ，但觀察轉院時之血壓及住院後前幾天之血壓大致接近正
      常。由此觀察，高血壓出血可能性較低。但某種情況血壓
      可能會下降，如：大量胸部腹部出血，或腦幹衰竭等此現
      象。歡察此患者並無血紅素下降或腦幹衰竭之情形。5.造
      成目前患者全殘狀態，主要為右側基底核，右側中腦及左
      側橋腦出血造成，同時合併右側前額葉及顳葉腦挫傷。6.
      依頭部受傷理論，左側頭部撞擊，常導致右側腦出血，此
      為物理現象，故基底核，中腦，橋腦出血是可由頭部受傷
      造成的。此病例結論應為：頭部受傷造成多處腦出血，包
      括右側基底核，右側中腦，左側橋腦，右側前額及右側顳
      葉及蜘蛛網膜下腔出血，這些出血位置皆是造成日後患者
      遺存之後遺症之主要原因。」
（三）惟前開鑑定報告似以原告「沒有高血壓病史」為前提，然
      依本院再向台中榮民總醫院調取原告自89年12月9 日起之
      病歷資料，病人之病歷記錄已記載病人有高血壓、糖尿病
      、高血脂等病史，則病人此病史是否會影響鑑定之結果？
      本院乃請該鑑定人再為補充鑑定報告，併請其就被告對前
      揭鑑定報告所提出之相關問題釋疑，亦即：原告「右側基
      底核、右側中腦及左側橋腦」出血是否係因單純之跌倒即
      可導致此等深層之腦部出血？理由為何？前開出血與原告
      之高血壓、糖尿病、高血脂等病史是否有關？是否可完全
      排除原告前開疾病對系爭腦出血之影響？理由為何？
（四）該鑑定人於95年5 月18日再以院醫字第0950501804號函附
      病情鑑定說明認為：「1.原告雖有高血壓病史，但仍不影
      響前次鑑定之結果，一般高血壓所造成腦出血乃屬自發性
      腦出血，所謂自發性腦出血乃指在無任何外力下，患者本
      身血管破裂導致腦出血。高血壓患者因長期高血壓，本身
      血管硬化可能較嚴重，所以容易腦出血，且常在深層腦部
      位出血，但此類出血一定要自發性，無外力情況下，才歸
      類於高血壓性腦出血。2 、此患者有高血壓、糖尿症、高
      血脂，只能認定其屬腦出血高危險群，如同老年人一定比
      年輕人更容易趺倒一樣，不能就此認定此病人之腦出血就
      屬高血壓性腦出血。相反的，此患者乃因跌倒外力導致外
      傷，致多發性腦出血，所以推斷其深層腦出血應可能是直
      接外傷致血管破裂所導致，此應為外傷性腦出血，而非自
      發性腦出血，在身體狀況脆弱的病人，單純跌倒即有可能
      導致此深層出血，因此類病人血管已很脆弱，所以輕微刺
      激即可導致此結果。」
（五）是以，原告雖有高血壓病史，惟並非致其目前身體全殘狀
      況之原因，則原告主張其於91年l 月10日跌倒受傷後全殘
      之原因係跌到受傷所致，應可採信。
（六）至被告雖提出被證2 （大雅澄清醫院急診室專用病歷「
      physical exam 」欄位載有「drinking」文字）、被證
      3 （大雅澄清醫院急診室護理評估表「主訴」欄位載有
     「頭撞到樓梯after drinking」文字）、被證4 （大雅澄
      清醫院急診室護理紀錄載有「據family訴自行在家跌倒致
      頭部…after drinking」文字）為證據資料欲證明原告係
      因酗酒致跌倒而全殘，惟觀諸被告所提出之證據資料，均
      僅能證明原告於91年1 月10日係酒後跌倒，並未能證明原
      告有「酗酒」之行為，且原告全殘係直接係因「酗酒」所
      ，自與系爭契約第10條第6 款之除外原因約定不符，是被
      告辯稱其不負給付保險金之責任云云，尚難憑採。
五、綜上，原告於91年l 月10日既係因跌倒而受傷，並非係因自
    身病史所致，且原告因跌倒受傷所致之殘廢程度已符合系爭
    「附加意外傷害保險特約」條款第5 條及附表（殘廢程度與
    保險金給付表）第1 級第7.項之約定，而被告就此事故係符
    合契約中除外原因之約定，復未能舉證，則原告主張依契約
    之約定，請求被告給付保險金1,000,000 元及自請求被告給
    付保險金後15日即91年5 月24日起至清償日止按年息10% 計
    算之法定遲延利息（保險法第34條規定），於法自屬有據，
    應予准許。又兩造陳明願供擔保請為宣告假執行或免為假執
    行，經核均與規定相符，爰分別酌定相當之擔保金額予以宣
    告。
六、據上論斷：原告之訴為有理由，並依民事訴訟法第78條、第
    390條第2 項、第392條第2 項，判決如主文。
中    華    民    國    95    年    6     月    22    日
                  民事第四庭  法  官  洪碧雀
以上正本係照原本作成
如對本判決上訴，須於判決送達後20日內向本院提出上訴狀
中    華    民    國    95    年    6     月    22    日
                              書記官  黃英寬


司法院資訊處製作；財團法人民間司法改革基金會備份。
